【裁判字號】    97,交抗,239
【裁判日期】    970520
【裁判案由】    聲明異議
【裁判全文】
臺灣高等法院高雄分院刑事裁定         97年度交抗字第239號
抗  告  人  交通部公路總局高雄區監理所
受處分人即
異  議  人  甲○○
上列抗告人因違反道路交通管理處罰條例聲明異議案件，不服臺
灣高雄地方法院中華民國97年4 月8 日裁定（97年度交聲字第29
0 號），提起抗告，本院裁定如下：
    主  文
抗告駁回。
    理  由
一、交通部公路總局高雄區監理所97年1 月18日高監營裁字裁80
    -N00000000號違反道路交通管理事件裁決意旨略以：受處分
    人甲○○確於民國96年9 月22日19時30分許因酒後駕駛車牌
    號碼CN9-931 號重型機車在高雄縣大鄉○○○路與翁園路口
    為警方查獲，依道路交通管理處罰條例第35條第1 項第1 款
    之規定吊扣駕駛執照24個月。
二、異議意旨略以：異議人即受處分人甲○○於民國96年9 月22
    日晚上7 時30分許，酒後駕駛車牌號碼CN9-931 號重型機車
    ，行經高雄縣大寮鄉○○路○ 段與翁園路口時，為警攔查，
    經警員施測呼氣中酒精濃度超過法定標準（0.25-0.4MG/L）
    ，而為警依法舉發，並經原處分機關裁處罰鍰新臺幣（下同
    ）15,000元，吊扣駕駛執照（職業大貨車）24個月。惟異議
    人騎乘重型機車違規，因無機車駕照，原處分機關竟吊扣異
    議人賴以維生之職業大貨車駕照，將對家庭經濟產生重大之
    影響，是不服原處分機關關於吊扣職業大貨車駕駛執照之處
    分，爰依法聲明異議等語。
三、按汽車駕駛人，駕駛汽車經測試檢定有酒精濃度超過規定標
    準之情形者，處15,000元以上60,000元以下罰鍰，並當場移
    置保管其車輛及吊扣其駕駛執照1 年，道路交通管理處罰條
    例第35條第1 項第1 款定有明文。而所謂酒精濃度超過規定
    之標準者，依道路交通安全規則第114 條第2 款之規定，係
    指汽車駕駛人飲用酒類或其他類似物後其吐氣所含酒精濃度
    超過每公升0.25毫克或血液中酒精濃度超過0.05% 以上者。
    次按，汽車駕駛人，因違反本條例及道路交通安全規則之規
    定，受吊銷駕駛執照處分時，吊銷其持有各級車類之駕駛執
    照，道路交通管理處罰條例第68條定有明文。此規定係於94
    年12月14日修正公布，並於95年3 月1 日施行，而修正前之
    道路交通管理處罰條例第68條則係規定「汽車駕駛人，因違
    反本條例及道路交通安全規則之規定，受吊扣或吊銷駕駛執
    照處分時，吊扣或吊銷其持有各級車類之駕駛執照」，觀其
    修法意旨，係以「原條文將違規駕駛人所持有之各級車類駕
    駛執照一併吊扣或吊銷，失之過酷，影響人民工作及生活甚
    鉅」為由，而刪除吊扣駕駛人駕駛執照時，應吊扣駕駛人持
    有各級車類駕駛執照之規定，是依現行道路交通管理處罰條
    例，已無得吊扣駕駛人所持有他級駕駛執照之依據存在，從
    而，於為吊扣駕駛人駕駛執照之處分時，自僅得吊扣駕駛人
    違規時所駕駛該級車類之駕駛執照，以限制其繼續駕駛該級
    車類行駛道路之權利，若駕駛人並無該級車類之駕駛執照，
    即無從執行吊扣駕駛執照之處分，而僅係應否依道路交通管
    理處罰條例第22條第1 項規定處罰駕駛人之問題。
四、原裁決意旨略以: (一)異議人即受處分人於96年9 月22日晚上
    7 時30分許，酒後駕駛車牌號碼CN9-931 號重型機車，行經
    高雄縣大寮鄉○○路○ 段與翁園路口時，為警攔查，並施測
    呼氣中酒精濃度達0.34mg∕l ，已超過法定標準，而有違反
    道路交通管理處罰條例第35條第1 項第1 款之行為，業據異
    議人即受處分人所自承，並有上開舉發通知單、臺灣高雄地
    方法院檢署96年度偵字第32406 號不起訴處分書、裁決書及
    送達證書各1 份附卷可稽，是異議人上開酒後駕車違規事實
    已明，堪以認定。(二)本件異議人即受處分人雖於84年5 月3
    日於屏東監理站考領普通小型車駕駛執照，87年12月17日考
    領普通大貨車駕駛執照，89年6 月22日考領職業大貨車駕駛
    執照，惟並無重型機車駕駛執照之事實，有交通部公路總局
    高雄區監理所97年2 月27日高監駕字第0970007960號函、公
    路監理電子閘門證號查詢汽車及機車駕駛人資料在卷足憑。
    足認異議人所領有者係職業大貨車駕駛執照，並未領有重型
    機車駕駛執照甚明。揆諸前開說明，異議人既係駕駛重型機
    車違反道路交通管理處罰條例第35條第1 項第1 款之規定，
    依法即僅能吊扣其重型機車駕駛執照，並無得吊扣異議人持
    有他級駕駛執照之依據，從而，自不得因異議人未領有重型
    機車駕駛執照，即吊扣其職業大貨車駕駛執照。原處分機關
    以異議人有上開違規行為，逕行裁處吊扣異議人之職業大貨
    車駕駛執照，已難謂係適法之處分；又上開處置方式，雖可
    能產生無照駕駛之駕駛人，反而較有照駕駛之駕駛人得受有
    毋需吊扣駕駛執照處罰利益之疑慮，然行政行為，採取之方
    法所造成之損害不得與欲達成目的之利益顯失均衡，為行政
    程序法第7 條第3 款所明定，若於上開情形下吊扣駕駛人各
    級車類之駕駛執照，雖可達成完全杜絕駕駛人繼續酒醉駕車
    之目的，惟亦同時造成剝奪駕駛人駕駛各級車類車輛之結果
    ，甚而使職業駕駛人之生計遭受影響，此所造成之損害，與
    欲達成目的之利益顯失均衡，且與前揭道路交通管理處罰條
    例第68條之修法意旨亦不相符合，自有未當。(三)原處分機關
    移送書雖援引交通部95年5 月8 日交路字第0950030639號、
    94年9 月15日交路字第0940051433號、89年8 月30日交路89
    字第008861號函釋，認領有聯結車、大客車、大貨車或小型
    車駕駛執照，於駕駛重型機車而違反道路交通管理處罰條例
    第35條時，仍可吊扣其所持有之其他駕駛執照等語。惟按法
    官依據法律獨立審判，為憲法第80條所明定，且依司法院大
    法官會議釋字第137 號、第216 號解釋意旨，各機關依其職
    掌就有關法規為釋示之行政命令，法官於審判案件時，固可
    予以引用，但仍得依據法律，表示適當之不同見解，並不受
    其拘束。而道路交通管理處罰條例第68條規定業經修正，且
    行政行為採取之方法所造成之損害不得與欲達成目的之利益
    顯失均衡，均如前述，準此，交通部前開函文於此自不宜再
    予援用。(四)原處分以異議人無重型機車駕駛執照可供吊扣，
    而吊扣其職業大貨車駕駛執照，顯已逾越道路交通管理處罰
    條例第68條之修正沿革及規範意旨。原處分機關未審酌新修
    正之法律規定，逕對異議人裁處吊扣駕駛執照24個月之處分
    ，於法不合，異議人此部分異議為有理由而諭知「原處分關
    於吊扣駕駛執照二十四個月之處分撤銷。上開撤銷部分不罰
    。」之裁定。
五、經核原審裁定，尚無不合。抗告人抗告意旨略謂「(一)依道路
    交通安全規則53條規定各類車種之駕駛執照，同條例第61條
    則規定，具備較低級之駕駛執照後，取得較高一級車類駕駛
    資格時，基於一人一照之原則，換發較高一級之駕駛執照，
    仍准其駕駛較低級車類之車輛，是故駕駛較低級車類之車輛
    違規，自應就其所領之較高級車類之駕駛執照為吊扣之處分
    。(二)酒駕吊扣駕駛執照處分之目的，並非僅為處罰違反道路
    交通管理事件之行為人而已，兼以禁止其駕駛，以免造成用
    路人重大傷亡，若因其無該類駕照即免吊扣較高級車類之駕
    駛執照，有違公平原則，其他用路人之危險性相對提高。」
    云云指摘原裁定不當。然觀諸修正後道路交通管理處罰條例
    第68條規定「汽車駕駛人，因違反本條例及道路交通安全規
    則之規定，受『吊銷』駕駛執照處分時，『吊銷』其持有各
    級車類之駕駛執照」；修正前同條規定「汽車駕駛人，因違
    反本條例及道路交通安全規則之規定，受『吊扣或吊銷』駕
    駛執照處分時，『吊扣或吊銷』其持有各級車類之駕駛執照
    」。修正原因實乃慮及舊法將違規駕駛人所持有各級車類駕
    駛執照一併吊扣或吊銷失之過苛酷，影響人民工作及生活甚
    鉅，故依修正後規定受吊扣駕駛執照處分時，即不再吊扣其
    持有各級車類之駕駛執照，僅於受吊銷駕駛執照處分時，始
    行吊銷其持有各級車類之駕駛執照。況依行政程序法第7 條
    第3 款規定，行政行為採取之方法所造成之損害不得與欲達
    成目的之利益顯失均衡，倘異議人並無重型機車駕照可供吊
    扣時，吊扣其職業大貨車駕照以代之、雖可達成限制駕駛人
    繼續駕駛重型機車行駛之目的，惟勢將同時造成限制駕駛人
    繼續駕駛該級其他車類行駛之結果，此舉造成之損害業與所
    欲達成目的之利益顯然失衡。且道路交通管理處罰條例第68
    條既將「吊扣」各級車類之規定予以刪除，裁決機關當未可
    再逕行處分吊扣其他車種之職業大貨車駕駛執照，其理自明
    。抗告為無理由，應予駁回。
六、據上論結，應依道路交通案件處理辦法第26條，刑事訴訟法
    第412 條，裁定如主文。
中    華    民    國    97    年    5     月    20    日
                  刑事第二庭  審判長法  官  林正雄
                                    法  官  黃壽燕
                                    法  官  陳啟造
以上正本證明與原本無異。
不得再抗告。
中    華    民    國    97    年    5     月    20    日
                                    書記官  彭筱瑗


司法院資訊處製作；財團法人民間司法改革基金會備份。
